最高法院刑事裁定　　　　　　　　　　　　　　　　九十一年度台抗字第一七二號
　　抗　告　人　甲○○
右抗告人因殺人案件，不服臺灣高等法院臺南分院中華民國九十一年三月六日駁回聲
請再審之裁定（九十一年度聲再字第四四號），提起抗告，本院裁定如左：
    主  文
抗告駁回。
    理  由
按刑事訴訟之再審及非常上訴制度，雖均為救濟已確定之刑事判決而設，惟再審係為
原確定判決認定事實錯誤而設之救濟程序，非常上訴程序則在糾正原確定判決法律上
之錯誤，二者迥不相侔，不可不辨。本件抗告人甲○○聲請再審意旨略稱：（一）被
害人張世憲之父母張進榮、莊含笑，被害人張英義之妻黃玉玲，被害人徐聖武之母徐
蕭碧連之指認筆錄只能證明被害人之身分，無法證明抗告人有無殺人之謀議，而證人
林天福之證言、勘驗筆錄、現場照片等，亦祇能證明被害人等之死亡結果為他殺，原
確定判決援引相驗屍體證明書與解剖鑑定書等證據，認定抗告人觸犯殺人罪責，實有
證據上理由矛盾及未盡調查能事遽為判決之違誤，致錯認事實。（二）最高法院檢察
署檢察總長曾以：「查相驗屍體證明書所載之死亡時間，推定為民國八十四年二月二
十八日上午零時前後，惟自八十四年二月二十七日晚間十時許，吳慶男持槍前往茶藝
館起，計算路程、時間，至台南縣東山鄉工寮需費時一小時，而後謀議二小時，由工
寮至高雄縣甲仙鄉○○○道路又須費時約二小時，前後合計時程，被害人等應係二月
二十八日上午三、四時左右死亡，原判決認定被害人之死亡時間已與事實不符。又原
判決認定吳慶男等人從東山鄉工寮載被害人前往高雄縣甲仙鄉之前，被告（即抗告人
）曾與之在東山鄉工寮另闢一室謀議二小時，則以原判決認定被害人等死亡之時間為
準，回溯推算，被告在工寮開始謀議殺人之時間應在八十四年二月二十七日晚上九時
左右，則被告如何能在新營『古洞茶藝館』參與持槍押人，同時又在東山鄉工寮謀議
殺人？原判決顯有證據上理由矛盾之違法。」作為提起非常上訴之理由。（三）上開
非常上訴案，雖經最高法院以九十一年度台非字第二三號刑事判決駁回，惟自白需有
補強證據，且自白是否與事實相符尚未據原審於審判中調查明白，即據為判決基礎，
該判決自屬違背法令，最高法院著有二九年上字第三五九號判例：從而（１）上開非
常上訴判決理由已指明：相驗屍體證明書雖記載被害人等在高雄縣甲仙鄉○○道路遭
焚燒致死之時間大約在八十四年二月二十八日上午零時前後，所謂「大約……前後」
，僅係相驗時所為「非肯定之記載」，其確實時間尚待偵審機關調查審認。則原確定
判決就此尚待調查審認之事實，竟未調查，足證原確定判決有應於審判期日調查證據
未予調查之違法。又被害人等究係何時死於高雄縣甲仙鄉現場，攸關「抗告人於二十
七日晚間與吳慶男等人在東山鄉工寮進行二小時殺人謀議」之事實，是否存在，此對
判決結果影響重大，並據最高法院檢察署檢察總長於前開非常上訴理由「四」中予以
指明，而依法應於審判期日調查之證據未予調查，致適用法令違誤，而顯然於判決有
影響者，該項確定判決即屬判決違背法令，應有刑事訴訟法第四百四十七第一項第一
款規定之適用，為司法院大法官會議釋字第一八一號解釋甚明。原確定判決應依法調
查審認攸關抗告人自白是否屬實之被害人等之死亡確定時間，竟未調查，於判決顯有
影響，自應經由再審程序予以救濟糾正。再者被害人等在高雄縣甲仙鄉○○道路上被
焚燒致死之確定時間，既待偵審機關調查審認，則「抗告人是否可能於二十七日晚間
十時後在東山鄉某工寮內與吳慶男等人進行二小時之殺人謀議？」，自待偵審機關調
查審認。易言之，抗告人於警訊之自白，縱能視為供認共謀殺人之自白，其真實性亦
有疑問，而有待進一步調查審認，故為本案關鍵之抗告人自白是否與事實相符，原確
定判決既未調查明白，則其採之作為判決之基礎，自係違背法令。又被害人等死亡之
確實時間既待調查確認，則各該死亡鑑識公文書，如法醫鑑定報告與相驗屍體證明書
等，何以得採為「抗告人於八十四年二月二十七日晚上十時之後，被害人等於高雄縣
甲仙鄉死亡之前，曾與吳慶男等人在東山鄉某工寮會商，謀議殺人二小時」之佐證？
而自白之補強證據所補強者，雖非以犯罪事實之全部為必要，但亦需因與被補強之自
白相互利用，本於推理作用，在客觀上足以使人對該犯罪事實獲得確實之心證，始足
當之，此有最高法院八十八年台上字第三四七一號等判例可資參照。惟本於推理作用
，上開死亡鑑定文書非但不能作為抗告人自白與事實相符之補強證據，反能成為該自
白真實性之否定證據，原確定判決逕將「未經調查審認究屬自白之補強抑或可為否定
證據之各該死亡鑑定證明書」，直接認定為抗告人自白與事實相符之補強證據，卻未
說明作此證據定性之確切理由，自有判決不備理由暨不適用自白法則之違法。（２）
若以原確定判決作為補強證據之法醫鑑定報告及相驗屍體證明書內記載之推定死亡時
間作為原確定判決認定死亡時間之證據資料，則原確定判決必是認定「抗告人與吳慶
男等人，於八十四年二月二十七日晚上十時許，於臺南縣新營市古洞茶藝館共同持槍
挾持被害人等三人上車，車行至東山鄉林安村後山某工寮中，抗告人與吳慶男等人闢
室會商，謀議二小時後決意殺人，再由吳慶男等人將被害人等載至高雄縣甲仙鄉咖啡
巷現場，於八十四年二月二十八日零時（即二十七日晚上十二時）活活燒死於後車行
李廂中」，然此項事實認定，從形式上審查即知絕不可能成立，姑不問臺南縣新營市
至同縣東山鄉，再由東山鄉至高雄縣甲仙鄉必須有一定之車程，即使吳慶男等人以光
速通行其間，以被害人等之上開死亡時間回溯二小時，正是八十四年二月二十七日晚
上十時許，亦即是原確定判決認定抗告人與吳慶男等人在新營市共同持槍挾持被害人
等之時間，則原確定判決認定「抗告人與吳慶男等於東山鄉某工寮中闢室會議謀商二
小時」之共謀殺人事實，根本不可能存在，蓋抗告人與吳慶男等人絕不可能於二十七
日晚上十時許既在新營市持槍押人，同時又在東山鄉工寮謀議殺人，若再依經驗法則
計入上開三地之車程，益見原確定判決所認定之犯罪事實離譜。（四）最高法院九十
一年度台非字第二三號刑事判決，已明白指出原確定判決援引為判決證據資料之相驗
屍體證明書內記載之死亡時間，僅係相驗時所為非肯定之記載，其確定時間尚待偵審
機關調查審認，則原確定判決對此攸關聲請人有無謀議殺人之關鍵，未加調查，即引
為判決之基礎證據，實有證據上理由矛盾及未盡調查能事之違背法令，乃據上述理由
，聲請再審云云。原裁定則以：抗告人聲請再審理由（一）、（二）、（三）︿１﹀
、（四），係分別指摘原確定判決有證據上理由矛盾、應於審判期日調查之證據未予
調查、判決不備理由及不適用自白法則等違法，此部分皆屬判決是否違背法令之問題
，與法定之再審原因無關，並非再審程序所得加以審究。另聲請再審理由（三）︿２
﹀，則係空言指摘原判決事實認定違誤，而未具體指出原確定判決究竟符合何項再審
事由，因認本件聲請為無理由，乃駁回抗告人再審之聲請。經核於法尚無違誤。本件
抗告意旨略稱：（一）最高法院九十一年度台非字第二三號刑事判決，既已明白指出
原確定判決援引為判決證據資料之相驗屍體證明書內記載之死亡時間，僅係相驗時所
為非肯定之記載，其確定時間尚待偵審機關調查審認，則該項尚待調查審認之證據，
如何能佐證抗告人警訊中之自白與事實相符，該警訊自白顯無補強證據足以證明與事
實相符，抗告人依最高法院上揭判決意旨，請求原裁定法院調查，有何錯誤，原裁定
要求抗告人循非常上訴程序救濟，此與前開非常上訴判決認定本案應有再審事由不
同，抗告人究竟應如何循求救濟？（二）抗告人聲請再審之理由，係冀望能澄清原確
定判決認定抗告人於同一時間出現在不同地點之事實錯誤，原裁定法院駁回抗告人之
再審聲請，豈不使抗告人訴訟無門。（三）原確定判決既援引上開相驗屍體證明書及
鑑定書為判決之證據資料，其當然係以該等文書內記載之被害人等死亡時間，認定被
害人等係於何時死亡，則被害人等死亡之時間（八十四年二月二十七日晚間十二時）
，吳慶男等人絕不可能在高雄縣甲仙鄉○○道路遂行殺人行為，抗告意旨指摘原確定
判決認定抗告人與吳慶男等人於八十四年二月二十七日晚間十時許持槍挾持被害人等
前往東山鄉某工寮並謀議殺人二小時，其時間已逾被害人死亡之同日晚間十二時，如
何能謂為空言指摘？依原確定判決事實認定，抗告人於八十四年二月二十七日晚間十
二時仍在東山鄉工寮，吳慶男等人則在高雄縣甲仙鄉下手殺人，抗告人何能與吳慶男
等人謀議殺人二小時﹖（四）鈞院八十三年台抗字第五一五號判例明示：「刑事訴訟
法第四百二十條第一項第六款所稱新證據，包括審判時未經注意之證據，其所謂未經
注意，就書證而言，即指審判時雖已有文書存在，但法院未注意文書之意義與內容而
言」，又據報載鈞院受理檢察官對蘇建和等人開始再審之裁定抗告時，亦認：「再審
之目的在調和法的安定性與真實發現的衝突，只有求取兩平衡，才能獲致真實安定性
，而刑案報告既附存蘇案偵查卷內，原確定判決和最後事實審判決，郤未對上述爭點
審酌說明，自屬未經注意調查證據，符合學理上嶄新性之要件，當然屬於新證據」，
則鈞院九十一年台非字第二三號刑事判決，既已明白指出原確定判決援引為判決證據
資料之相驗屍體證明書內記載之死亡時間，僅係相驗時所為非肯定之記載，其確定時
間尚待偵審機關調查審認。則該判決顯已認定原判決就被害人徐聖武等人之死亡時間
未予認定，而此一死亡時間，復關係抗告人有無與吳慶男等人謀議殺人二小時之可能
，更涉及抗告人之自白是否與事實相符，本件與蘇建和等人准予再審之情形相同，卷
附死亡鑑定文書應屬刑事訴訟法第四百二十條第一項第六款所稱之新證據，自應裁定
開始再審，俾對上開事實調查明白。（五）本件被害人徐聖武、張世憲、張英義之確
實死亡時間，於判決結果顯有重大影響，在上開疑點未獲釐清之前，依無罪推定暨嚴
格證明的刑事訴訟法則，本應宣告抗告人無罪，未料原確定判決不但判決抗告人有罪
甚至論處死刑，對抗告人之多次再審聲請，及最高法院檢察署檢察總長之非常上訴，
又一再駁回，豈是司法保障人權之初衷云云。惟查原確定判決事實係認定，徐聖武、
張世憲、張英義係於八十四年二月二十七日晚間十時許，遭抗告人夥同吳慶男等人挾
持押往臺南縣東山鄉林安村六八號後山某工寮以手銬銬住看管，於抗告人與吳慶男等
人歷經二小時之謀議後，再將彼三人丟入張世憲所有之小客車後行李箱，押往高雄縣
甲仙鄉東安村咖啡巷二二號附近之產業道路上，縱火焚車，將徐聖武等三人活活燒死
於車後行李箱內。並未認定抗告人於同一時間曾現身在二個不同之地點。至其理由內
援引卷附之相驗屍體證明書、臺灣高等法院檢察署法醫中心鑑定書、張世憲父母張進
榮、莊含笑，張英義之妻黃玉玲，徐聖武之母徐蕭碧連之指認、訊問筆錄、勘驗筆錄
、林天福之證言等證據資料，係在說明徐聖武、張世憲、張英義確係遭人下手活活燒
死在上述自用小客車後行李箱內之事實，事證已臻明確，並非據上述證據資料認定徐
聖武、張世憲、張英義係於八十四年二月二十八日上午零時死亡。再者本院九十一年
度台非字第二三號刑事判決記載：「死亡時間，相驗屍體證明書雖記載『大約為八十
四年二月二十八日上午零時前後』，所謂『大約……前後』，僅係相驗時所為非肯定
之記載，其確實時間，尚待偵審機關調查審認」，意在說明原確定判決綜合其調查證
據之結果，認定徐聖武、張世憲、張英義係於八十四年二月二十七日晚間十時許，遭
抗告人夥同吳慶男等人挾持押往臺南縣東山鄉林安村六八號後山某工寮以手銬銬住看
管，於抗告人與吳慶男等人歷經二小時之謀議後，再將彼三人丟入張世憲所有之小客
車後行李箱，押往高雄縣甲仙鄉東安村咖啡巷二二號附近之產業道路上，縱火焚車，
將徐聖武等三人活活燒死在上述自用小客車之後行李箱內。並無證據上理由矛盾之違
法，非謂抗告人此部分事實爭議符合再審之要件。抗告意旨（一）、（二）、（三）
指摘各節，顯屬誤會。次查本院並無八十三年台抗字第五一五號判例，而本院八十三
年台抗字第五一五號裁定，旨在論敘：「刑事訴訟法第四百二十條第一項第六款所稱
新證據，包括審判時未經注意之證據，其所謂未經注意，就書證而言，即指審判時雖
已有文書存在，但法院未注意文書之意義與內容而言」，本件原確定判決既已採納卷
附之相驗屍體證明書、臺灣高等法院檢察署法醫中心鑑定書作為認定事實證據資料之
一部分，則其顯非未注意該文書之意義及內容，本件與本院八十三年台抗字第五一五
號裁定及蘇建和等人開始再審案之情形不同，自難比附援引。上訴意旨（四）援引本
院八十三年台抗字第五一五號裁定及蘇建和等人開始再審案，主張應比照蘇建和案准
予再審，並無理由。又應於審判期日調查之證據未予調查，乃判決是否違背法令之問
題，並非得對確定判決提起再審之事由，此觀諸刑事訴訟法第三百七十九條第一項第
十款及同法第四百二十條第一、二項之規定甚明，抗告意旨（五）執原確定判決未依
法調查證據云云，主張本件應准予再審，難認有理由。綜上所論，本件抗告為無理由
，應予駁回。
據上論結，應依刑事訴訟法第四百十二條，裁定如主文。
中      華      民      國    九十一    年      四      月     十九     日
                              最高法院刑事第一庭
                                  審判長法官  施  文  仁
                                        法官  林  永  茂
                                        法官  蕭  仰  歸
                                        法官  洪  文  章
                                        法官  呂  永  福
      右正本證明與原本無異
                                              書  記  官
中      華      民      國    九十一    年      四      月    二十五    日
